臺灣臺中地方法院民事判決
110年度家繼訴字第114號
原      告  高世光  
訴訟代理人  陳敬中律師
被      告  陳炯翰  


法定代理人  王美華  
訴訟代理人  楊淑琍律師（法律扶助律師）
被      告  陳惠珠  



            陳平章  

上列當事人間代位請求分割遺產事件，本院於民國110 年12月3
日言詞辯論終結，判決如下:
    主      文
一、被告應就被繼承人陳献堂所遺如附表一所示遺產辦理繼承登
    記。
二、被告就被繼承人陳献堂如附表一所示之遺產，應依如附表一
    「本院分割方法」欄所示之方法分割。
三、訴訟費用由被告按附表二所示比例負擔。
    事實及理由
壹、程序方面：
    被告被告陳惠珠、陳平章未於言詞辯論期日到場，查無民事
    訴訟法第386 條各款所列情形之一，按家事事件法第51條準
    用民事訴訟法第385 條第1 項前段規定，依原告之聲請，由
    其一造辯論而為判決。
貳、實體方面：
一、原告主張：
    被告即債務人陳平章至今，尚欠原告之本票票款，原告已取
    得執行名義，經本院以109年度司票字第7355號民事裁定裁
    定被告陳平章簽發之本票准予強制執行。又訴外人即被繼承
    人陳献堂於民國109 年11月25日死亡，被告陳炯翰、陳惠珠
    、陳平章（下稱被告等三人）為其繼承人，並共同繼承如附
    表一所示之財產，應繼分各如附表二所示。因如附表一所示
    之財產未分割前為被告等三人所公同共有，如無分割，顯然
    妨礙原告對被告陳平章財產之執行，如附表一所示遺產，並
    無不能分割之情形，亦無不分割之約定，被告陳平章為被繼
    承人陳献堂之繼承人，依法本得隨時請求分割遺產卻怠於行
    使其權利，而各公同共有人迄今無法達成分割之協議，原告
    乃代位被告陳平章請求被告等三人就陳献堂如附表一所示不
    動產辦理繼承登記，並分割如附表一所示之財產，依如附表
    二所示之應繼分比例分割為分別共有。並聲明：⒈如主文第
    一項所示、⒉請求分割被繼承人陳献堂之遺產，依被告等三
    人應繼分分割。
二、被告抗辯：
  ㈠被告陳炯翰部分：對於原告主張其為被告陳平章債權人，及
    被繼承人陳献堂之遺產範圍不爭執。希望以變價之方式分割
    。附表一編號1-4所示土地、建物有供被告陳平章以其配偶
    王娟娟名義向臺中市地區農會辦理抵押貸款，被繼承人陳献
    堂對被告陳平章取得新臺幣（下同）300萬元債權，亦應一
    併分割。並聲明：原告之訴駁回。
  ㈡被告陳惠珠、陳平章未於言詞辯論期日到場，亦未提出書狀
    作何聲明或陳述。
三、本院之判斷：
  ㈠原告主張上開事實，有本院110年2月4日中院麟民執110司執
    五字第4346號民事執行函、如附表一所示土地、建物之土地
    、建物登記第一類謄本、被繼承人陳献堂之財政部臺灣省中
    區國稅局遺產稅免稅證明書、被繼承人陳献堂之繼承系統表
    、被繼承人陳献堂、被告等三人之戶籍謄本、臺中市政府地
    方稅務局文心分局110年3月23日中市稅文分字第1102305695
    號函暨房屋稅籍證明、本院民事紀錄科查詢表、本院109年
    度司票字第7355號裁定暨確定證明書可佐（見本院卷第21-3
    9、55-56、215、243-245、253頁），堪認原告上開主張為
    真實。
  ㈡至於卷附之遺產稅免稅證明書雖記載被繼承人陳献堂遺有門
    牌號碼臺中市○○區○○路00號之未辦理建物所有權第一次登記
    建物。惟依照臺中市政府地方稅務局沙鹿分局110年4月27日
    中市稅沙分字第1103808552號函所檢附之上開中央路68號建
    物的房屋稅籍證明書（見本院卷第85-115頁），納稅義務人
    中並無被繼承人陳献堂，是尚難認被繼承人陳献堂現仍遺有
    門牌號碼臺中市○○區○○路00號房屋此遺產，附此敘明。
  ㈢被告陳炯翰雖抗辯：附表一編號1-4所示土地、建物有供被告
    陳平章以其配偶王娟娟名義，向臺中市地區農會辦理抵押貸
    款，被繼承人陳献堂另遺有對被告陳平章有300萬元債權等
    語（見本院卷第177、231頁），為原告所否認（見本院卷第
    235-236頁）。惟依照臺中地區農會110年10月29日台中地區
    農信字第1100002205號函暨抵押權設定契約書、放款護資料
    一覽表查詢、借據（見本院卷第221-227頁），可知如附表
    一編號1-4所示土地、建物，以王娟娟為債務人，被繼承人
    陳献堂為連帶保證人，於96年1月4日有設定最高限額抵押權
    300萬元給臺中地區農會貸款；王娟娟復於96年1月10日向臺
    中地區農會貸款之數額為250萬元；嗣於110年10月28日之貸
    款餘額僅剩146,534元。是被繼承人陳献堂僅是將其名下之
    土地、建物提供設定最高限額抵押權，而前揭250萬元借款
    債務仍應由債務人王娟娟負最終清償之責，而於96年借款後
    至今均有陸續償還，現貸款餘額僅剩146,534元，陸續償還
    貸款之人並無法證明為被繼承人陳献堂，難認被繼承人陳献
    堂有替王娟娟清償債務，難認被繼承人陳献堂對王娟娟或被
    告陳平章有300萬元債權，是被告陳炯翰此部分抗辯，礙難
    採憑。
  ㈣按債務人怠於行使其權利時，債權人因保全債權，得以自己
    之名義，行使其權利。但專屬於債務人本身者，不在此限。
    民法第242 條定有明文。而此以有保全債權之必要為前提，
    即債權人如不代位行使債務人之權利，其債權即有不能受完
    全滿足清償之虞時，債權人即有保全其債權之必要，而得行
    使代位權。查被告陳平章迄今仍未清償積欠原告之債務，足
    認原告之債權已有不能受完全清償之情形，自有保全債權之
    必要。又被告陳平章迄今未行使遺產分割請求權，已怠於行
    使權利，從而，原告依民法第242 條規定代位行使被告陳平
    章之遺產分割請求權，洵屬有據，應予准許。
  ㈤債務人因繼承而取得土地之公同共有權利，在遺產分割析算
    完畢前，尚無法自一切權利義務公同共有之遺產單獨抽離而
    為執行標的，應俟辦妥遺產分割，始得進行拍賣，故執行法
    院須待債務人已辦妥遺產分割或由原告代位提起分割遺產訴
    訟，俟公同共有關係消滅後，始得對債務人所分得部分執行
    （臺灣高等法院暨所屬法院98年法律座談會民執類提案第21
    號意旨參照）。又按分割共有物既對物之權利有所變動，即
    屬處分行為之一種，凡因繼承於登記前已取得不動產物權者
    ，其取得雖受法律之保護、不以其未經繼承登記而否認其權
    利，但繼承人如欲分割其因繼承而取得公同共有之遺產，因
    屬於處分行為，依民法第759 條規定，自非先經繼承登記，
    不得為之，且為訴訟經濟計，當事人一訴請求辦理繼承登記
    後再為分割，並無不可（最高法院68年度第13次民事庭會議
    、70年度第2 次民事庭會議決議參照）。查被繼承人陳献堂
    所遺如附表一所示遺產，被告等三人尚未就如附表一所示不
    動產辦理繼承登記，有土地、建物登記第一類謄本在卷可查
    ，從而，原告代位請求被告等三人應就被繼承人陳献堂所遺
    如附表一所示不動產辦理繼承登記，並請求分割遺產，為有
    理由，應予准許。
  ㈥本件被繼承人陳献堂之遺產應依『本院分割方法』欄所載為分
    割：
  ⒈按繼承人得隨時請求分割遺產，民法第1164條前段定有明文
    。又依民法第830 條第2 項準用民法第824 條之規定，共有
    人因共有物分割之方法不能協議解決，而提起請求分割共有
    物之訴，應由法院依民法第824 條命為適當之分配，不受任
    何共有人主張之拘束（最高法院84年度台上字第971號判決
    意旨參照）。次按公同共有物分割之方法，除法律另有規定
    外，應準用關於共有物分割之規定，即依共有人協定之方法
    行之；分割之方法，不能協定決定者，法院得因任何共有人
    之聲請，命以原物分配於各共有人；或變賣共有物以價金分
    配於各共有人；或以原物為分配時，如共有人中，有不能按
    其應有部分受分配者，得以價金補償之，民法第830 條第2
    項、第824 第1 項、第2 項分別定有明文。是以法院選擇遺
    產分割之方法，應具體斟酌公平原則、各繼承人之利害關係
    、遺產之性質及價格、利用價值、經濟效用、使用現狀及各
    繼承人之意願等相關因素，以為妥適之判決。
  ⒉就被繼承人陳献堂所遺如附表一編號1-4所示之土地、建物，
    該土地部分若按繼承人之應繼分比例分割成分別共有，該共
    有土地得再請求分割為單獨所有，而有土地被過於細分之虞
    ，影響土地整體利用經濟效用，不利土地發展，而建物部分
    難以實物分割為各繼承人單獨所有。又考量本件倘採變價分
    割之方式，屆時可經良性公平競價之結果，使土地之市場價
    值極大化，各繼承人能分配之金額增加，反較有利各繼承人
    ，且繼承人如有需用土地、建物者，亦可透過優先承買權取
    得所有權，對各繼承人亦無不利益，是以變賣方式較能兼顧
    各繼承人之利益平衡，符合上開財產利用之經濟效用及繼承
    人公平之原則，且到庭被告陳炯翰亦主張變價分割上開土地
    、建物，其餘被告則未具狀表示意見，是如附表一編號1-4
    所示財產，採變價分割方式分割，較為妥適。從而，依如附
    表一「本院分割方法欄」所載之方法分割兩造公同共有如附
    表一所示之遺產，應屬適當。
四、綜上所述，原告本於民法第242 條、第1164條之規定，代位
    其債務人即被告陳平章請求將被告等三人就被繼承人陳献堂
    所遺如附表一所示遺產為繼承登記，並准予分割，為理由，
    應予准許，爰判決如主文第一、二項所示。
五、訴訟費用負擔的依據：家事事件法第51條，民事訴訟法第78
    條、第85條第1 項。
中　　華　　民　　國　　110 　年　　12　　月　　17　　日
                  家事法庭    法  官   陳佩怡
以上正本係照原本作成。
如對本判決上訴，須於判決送達後20日之不變期間內，向本院提
出上訴狀（須附繕本）。如委任律師提起上訴者，應一併繳納上
訴審裁判費。
中　　華　　民　　國　　110 　年　　12　　月　　17　　日
                              書記官  陳盟佳
附表一：被繼承人陳献堂之遺產明細暨遺產分割方法
編號 財產種類 所在地或名稱    本院分割方法  １ 土地 臺中市○○區○○○段000000地號土地（權利範圍1 分之1 ） 變價分割：變價所得由兩造按附表二所示應繼分比例分配。  ２ 土地 臺中市○○區○○○段0000地號土地（權利範圍1 分之1 ）   ３ 建物 臺中市○○區○○○段000○號建物（權利範圍1 分之1 ） 即門牌號碼：臺中市○○區○○路○段00巷00弄00號房屋  4 建物 臺中市○○區○○○段0000○號建物（權利範圍1 分之1 ） 即門牌號碼：臺中市○○區○○路○段00巷00弄00號房屋  
附表二：應繼分暨訴訟費用負擔比例 
編號 繼承人姓名   應繼分暨訴訟費用比例 １ 陳平章   1/3 ２ 陳惠珠   1/3 ３ 陳炯翰   1/3